【裁判字號】    95,上更(一),237
【裁判日期】    951212
【裁判案由】    傷害致死等
【裁判全文】
臺灣高等法院高雄分院刑事判決     95年度上更(一)字第237號
上  訴  人  臺灣高雄地方法院檢察署檢察官
上  訴  人  乙○○
即  被  告
選任辯護人  洪世崇  律師
            陳正達  律師
上列上訴人等因被告傷害致死等案件，不服臺灣高雄地方法院94
年度訴字第392 號中華民國94年7 月28日第一審判決（起訴案號
：臺灣高雄地方法院檢察署94年度偵緝字第172 號），提起上訴
，經判決後，由最高法院發回更審，本院判決如下：
     主  文
原判決撤銷。
乙○○共同殺人，處有期徒刑拾貳年，褫奪公權伍年。
     事  實
一、甲○○（另案審理）係設在高雄市○○區○○街405 號1樓
    元大財務管理顧問中心之掛名負責人，實際負責人為曹建興
    （另案審理中），乙○○及甲○○均受僱於曹建興，擔任員
    工，3 人平日均以受他人委託代為催討、收取債款及處理債
    務糾紛為業。緣於民國91年3 月底，因曹建興代他人向吳斌
    豪催討債務，嗣已成立和解，惟吳斌豪未履行和解條件，反
    向臺灣高雄地方法院檢察署申告曹建興涉犯擄人勒贖罪，曹
    建興因而對吳斌豪心生不滿，92年1 月8 日凌晨2 時30分許
    ，乙○○、曹建興、甲○○3 人相約，分別由甲○○駕駛其
    所有車牌YS -7929號小客車搭載其女友黃湘婷，曹建興則駕
    駛其所有車牌FA -8478號小客車搭載乙○○，前往高雄市○
    ○區○○路211 號「日月星辰KTV 」226 號包廂內飲酒作樂
    。於同日凌晨3 時許，曹建興得知其認識之友人張文雄、高
    亞光、呂南興及呂茂福等人，同在「日月星辰KTV 」218 號
    包廂內飲酒，遂前往218 號包廂敬酒聊天。同日凌晨3 時43
    分許，曹建興與張文雄、呂南興及呂茂福4 人，走出包廂至
    2 樓樓梯轉角處時，遇見亦前往「日月星辰KTV 」216 號包
    廂飲酒作樂已結帳欲離去之吳斌豪、陳順強及不詳姓名年籍
    綽號「阿祥」之成年男子，曹建興隨即基於普通傷害之故意
    ，上前猛推吳斌豪，將吳斌豪推至2 樓走廊底右側，並以徒
    手毆打及腳踢之方式，傷害吳斌豪之身體多次。陳順強與綽
    號「阿祥」之人欲走過去勸阻，曹建興又基於普通傷害之犯
    意，出手毆打陳順強之身體，致陳順強因而受有右胸挫傷之
    傷害。曹建興又將吳斌豪拉入走廊底之廁所（員工休息室）
    內，繼續予以毆打。嗣甲○○因見曹建興久未回226 號包廂
    喝酒，乃外出查看，適見曹建興正在毆打吳斌豪，竟與曹建
    興基於普通傷害之犯意聯絡，2 人輪流多次在廁所內共同毆
    打、腳踹吳斌豪，甲○○並將吳斌豪拉出廁所外，猛力毆打
    吳斌豪身體數次，再以腳踹吳斌豪身體數次，並將吳斌豪壓
    住於牆上毆打數拳，且以手將吳斌豪之腳反身拉高，使吳斌
    豪跌倒在地上，繼拉住吳斌豪之腳沿2 樓樓梯拖行至1 樓大
    廳後，復以腳踹吳斌豪之腹部、臀部各1 次，並拿取1 樓大
    廳之「歡迎光臨」牌柱，欲砸向吳斌豪身體，惟遭「日月星
    辰KTV 」經理虞幼祥及時攔阻搶下。此時，曹建興走至1 樓
    大廳，又再以右手毆打吳斌豪臉部，甲○○則以雙手由後環
    住吳斌豪頸部，將吳斌豪壓倒在地上，吳斌豪嗣雖自行爬起
    並站立，前行至大廳門口欲離去時，復轉身至樓梯間之際，
    隨遭曹建興拉住進入大廳角落，甲○○隨即前往加入毆打，
    後曹建興自大廳裡面角落將吳斌豪拖至KTV 大門口，KTV 店
    內某員工將吳斌豪扶起，甲○○並拿毛巾擦拭吳斌豪之臉部
    。迨乙○○經「日月星辰KTV 」公關經理王郁晴告知曹建興
    與甲○○在包廂外與人發生打架而自2 樓下樓察看時，適聽
    聞虞幼祥稱「不要鬧事，要鬧事到外面」等語，即基於與曹
    建興、甲○○共同傷害之事中犯意聯絡，並共同基於妨害自
    由之犯意聯絡，由甲○○先以腳踹吳斌豪1 次後，致使吳斌
    豪跌坐於大廳地面，再由乙○○拉住吳斌豪之衣領，將吳斌
    豪以坐姿強行拖出店門外，曹建興並指示乙○○與甲○○將
    吳斌豪強押走至停車場旁之檳榔攤前等候，由曹建興駕駛其
    所有之車牌FA-8478 號（登記於案外人許哲銓名下）自用小
    客車至該處後，嚇令吳斌豪上車。惟因吳斌豪以雙手撐住車
    門框，拒絕上車，乙○○乃先行進入該自小客車左後座，再
    由乙○○以自車內強拉吳斌豪之手，甲○○同時在車外強推
    吳斌豪之方式，迫使吳斌豪進入該自小客車後座，甲○○隨
    即進入坐於右後座，而以此等不法之方式剝奪吳斌豪之行動
    自由。曹建興於車內告知甲○○及乙○○欲帶吳斌豪出去「
    演習一下」（即教訓之意）。曹建興、乙○○與甲○○3 人
    隨即將吳斌豪載往高雄市○○區○○路與河西路口之水閘處
    ，而彼等在主觀上能遇見以拳打腳踹人之頭、胸、腹等人體
    重要部位，可能導致死亡之結果，乃將原傷害犯意提昇為殺
    人犯意，推由曹建興及乙○○將吳斌豪強拉下車帶至該處愛
    河邊防護之鐵鍊旁，繼續毆打吳斌豪之頭、胸、腹部等處，
    吳斌豪因生命遭受威脅，乃呼喊救命並欲趁機逃離，曹建興
    、甲○○與乙○○見狀即與吳斌豪發生拉扯，甲○○、吳斌
    豪遂不慎一同跌落愛河中，吳斌豪因身體受有多重鈍力傷害
    無力攀爬上岸，曹建興、甲○○與乙○○均預見吳斌豪將因
    而溺斃死亡，仍未報警前來救護，隨即一同駕駛曹建興所有
    之上開小客車逃逸，致使吳斌豪因遭曹建興、乙○○及甲○
    ○等人毆打，受有左顳部裂傷（約2.1 ×0.3 公分）、前額
    部頭皮下血腫、兩側頂部、顳部、枕部頭皮下血腫、左眶部
    瘀傷（約5 ×3 公分）、左眼角膜出血、右眶部瘀傷（約4
    ×3 公分）、鼻頭部瘀傷（約2 ×2 公分）、上唇部瘀傷（
    約4.2 ×1.5 公分）、下唇部瘀傷（約4. 2×1.5 公分）、
    下頷部瘀傷（約7 ×6 公分）、左下顎瘀傷（約9 ×4 公分
    ）、左上胸部瘀傷（約9 ×5 公分）、左前胸部瘀傷（約
    16.5×9 公分）、右胸部瘀傷（約5 ×4 公分）、上腹部瘀
    傷、上背部瘀傷（約9 ×6 公分）、右背部瘀傷多處（分別
    為10×7 公分、6 ×2 公分）、左背部瘀傷（約18×8 公分
    ）、背部正中大範圍瘀傷（約16×10公分）、左腰部瘀傷（
    約7 ×3.8 公分）、腰部正中部瘀傷、右腰部瘀傷（約12×
    4 公分）、底部瘀傷（約6 ×4 公分）、右上臂後部瘀傷（
    約14×10公分）、右後肘部瘀傷（約4 ×3 公分）、左小腿
    後部瘀傷（約9 ×3 公分）、右大腿前部瘀傷（約11×6 公
    分）、右大腿後部多處瘀傷（分別為6 ×5 公分、9 ×7 公
    分）、右膝部瘀傷（約4.5 ×2.5 公分）、右小腿前部瘀傷
    （約6 ×2. 5公分）、頭皮下出血（瀰漫性、前額部、頂部
    、顳部、枕部、後枕部）、蜘蛛網膜下出血（瀰漫性、頂部
    、顳部、枕部）、舌頭多處瘀傷出血（最大為5 ×4 公分）
    、胸骨完全骨折斷裂、右側肋骨骨折、右肋下緣局部出血、
    胃小灣局部出血、大網膜局部出血、小腸漿膜層多處出血、
    腸繫膜多處局部出血、大腸橫結腸漿膜層局部出血等多重鈍
    力傷害，復掉落水中，無力攀爬上岸，因而溺斃死亡。因陳
    順強目擊吳斌豪遭曹建興等人強押上車而報警處理，且吳斌
    豪之屍體嗣於92年1 月11日上午9 時28分，在高雄市○○區
    ○○路與同盟路口治平橋下愛河K 支線之河面上遭人發現，
    經警方調閱「日月星辰KTV 」之監視錄影帶後，循線查獲上
    情。
二、案經吳斌豪之妻丙○○訴由高雄市政府警察局鼓山分局報告
    台灣高雄地方法院檢察署檢察官偵查。乙○○於案發後逃匿
    ，經檢察官於92年1 月30日發佈通緝，直至94年1 月13日始
    經警緝獲起訴。
     理  由
壹、程序方面：
一、按刑事訴訟法第187 條、第188 條規定：證人具結前，應告
    以具結之義務及偽證之處罰。對於不令具結之證人，應告以
    當據實陳述，不得匿、飾、增、減。具結應於訊問前為之。
    但應否具結有疑義者，得命於訊問後為之。又同法第158 條
    之3 規定：證人、鑑定人依法應具結而未具結者，其證言或
    鑑定意見，不得作為證據。核其立法意旨，在以具結擔保其
    證言係據實陳述，倘違背該等具結規定，其等證言，即因欠
    缺程序方面之法定要件，難認為係合法之證據資料。而刑事
    審判上之共同被告，係為訴訟經濟等原因，由檢察官或自訴
    人合併或追加起訴，或由法院合併審判所形成，其間各別被
    告及犯罪事實仍獨立存在。故共同被告對其他共同被告之案
    件而言，為被告以外之第三人，本質上屬於證人，自不能因
    案件合併關係而影響其他共同被告原享有之憲法上各項權利
    ，大法官會議解釋第582 號解釋文亦載明斯旨。查證人即共
    犯曹建興於臺灣高雄地方法院檢察署93年度偵緝字第1008號
    案件偵查中93年5 月18日、6 月3 日及6 月23日所為之供述
    ，及證人即共犯甲○○於臺灣高雄地方法院檢察署92年度偵
    字第1909號案件92年1 月13日、1 月20日、2 月12日偵查中
    、原審法院92年度重訴字第24號案件92年3 月11日、6 月10
    日、8 月4 日審理中及本院92年度上訴字第762 號案件92年
    10月14日、11月26日、12月9 日、93年2 月4 日、4 月7 日
    審理中所為之供述，均係於渠2 人分別於各自被訴殺人案件
    中以被告身分所為之供述，並非係以證人地位供承有關被告
    乙○○犯案情事，且未有簽立結文，有上開案卷在卷可稽。
    則證人即共犯曹建興及甲○○上揭供述，顯有瑕疵，應認無
    證據能力。
二、按被告以外之人（包括證人、鑑定人、告訴人、被害人及共
    同被告等）於審判外之陳述，雖不符刑事訴訟法第159 條之
    1 至之4 等4 條之規定，而經當事人於審判程序同意作為證
    據，法院審酌該言詞陳述或書面陳述作成時之情況，認為適
    當者，亦得為證據；當事人、代理人或辯護人於法院調查證
    據時，知有刑事訴訟法第159 條第1 項不得為證據之情形，
    而未於言詞辯論終結前聲明異議者，視為有前項之同意，同
    法第159 條之5 定有明文。立法意旨在於傳聞證據未經當事
    人之反對詰問予以核實，原則上先予排除。惟若當事人已放
    棄反對詰問權，於審判程序中表明同意該等傳聞證據可作為
    證據；或於言詞辯論終結前未聲明異議，基於尊重當事人對
    傳聞證據之處分權，及證據資料愈豐富，愈有助於真實發見
    之理念，且強化言詞辯論主義，使訴訟程序得以順暢進行，
    上開傳聞證據亦均具有證據能力。經查：
  (一)本件證人甲○○於92年1 月10日、1 月12日、1 月13日、1
    月17日及1 月20日在警訊時所為之陳述，及證人陳順強、王
    國華、蓋泰瑞及虞幼祥等人於警詢時所為之陳述，其性質雖
    均屬傳聞證據，而檢察官、被告及辯護人亦均已知上述筆錄
    乃屬傳聞證據，然均未於言詞辯論終結前對該等筆錄內容異
    議，依上開規定，視為均已同意證人甲○○、陳順強、王國
    華、蓋泰瑞及虞幼祥上開於警訊時之陳述，作為本案之證據
    ，本院審酌證人甲○○、陳順強、王國華、蓋泰瑞及虞幼祥
    上開筆錄作成時，距案發日較近，當時記憶自較深刻，可立
    即反應所知，不致因時刻日久而遺忘案情，客觀上應具有較
    可信之特別情況，且亦為證明犯罪事實存否所必要，認為適
    當，是證人甲○○、陳順強、王國華、蓋泰瑞及虞幼祥於警
    訊時之證言，自均具有證據能力。
  (二)證人曹建興於92年1 月10日在警訊中所為之陳述，其性質亦
    屬傳聞證據，雖檢察官、被告及辯護人均已知上述筆錄乃屬
    傳聞證據，且均未於言詞辯論終結前對該筆錄內容異議，而
    視為已擬制同意其警訊之陳述具有證據能力，但本院審酌證
    人曹建興於警訊時否認於案發當時與被告及甲○○共同將被
    害人吳斌豪帶至愛河邊等節，參以證人甲○○於原審審理時
    證稱：證人曹建興表示他要結婚了，要求我與被告幫他撐到
    結婚後，我沒有辦法，於初至警局供述時，均聽從他們所言
    ，直至92年1 月12日警訊時，經我母親及警察勸告，始供出
    實情等語（見原審卷第170 頁），則證人曹建興於本案案發
    時，既尚且要求證人甲○○及被告為其掩飾至其結婚後，自
    難期其於92年1 月10日本案案發後（案發時間為92年1 月8
    日凌晨3 、4 時許），首次於警訊時所為之陳述，係據實陳
    述而無所匿飾，客觀上自難認有可信之特別情況。從而本院
    認為其92年1 月10日警訊之證述並非適當，不得作為本案之
    證據。
貳、實體方面：
一、訊據上訴人即被告乙○○固不諱言於上開時、地，與曹建興
    、甲○○前往「日月星辰KTV 」226 號包廂飲酒作樂。嗣下
    樓後，由其拉住吳斌豪之衣領，將吳斌豪拖至KTV 門外，並
    與甲○○同將吳斌豪帶上曹建興所駕駛之車輛，再與曹建興
    、甲○○共同將吳斌豪帶往高雄市○○區○○路與河西路口
    之水閘處愛河邊防護之鐵鍊旁，吳斌豪嗣因跌落愛河而溺斃
    死亡等事實，惟矢口否認有何妨害自由、殺人或傷害致死情
    事，辯說：我不是曹建興「元大公司」之員工，當時係因曹
    建興要結婚，我經友人介紹前往幫忙曹建興結婚事宜，對於
    曹建興與吳斌豪間之恩怨並不清楚，且對於當時曹建興與甲
    ○○在KTV 內毆打吳斌豪之事，並不知情，係事後該KTV 公
    關經理王郁晴上2 樓包廂內通知我，我才出包廂察看。下樓
    時，我聽見KTV 總經理虞幼祥說要鬧事到外面鬧，而甲○○
    亦在該處，我才拖住吳斌豪之衣領，將吳斌豪拉到KTV 門外
    ，並將吳斌豪帶上曹建興所駕駛之車輛，欲送吳斌豪就醫，
    不知曹建興何以將車輛開到中華路與河西路口之水閘處。到
    達後，我與曹建興、甲○○及吳斌豪均下車，曹建興與吳斌
    豪在愛河邊防護之鐵鍊旁談話，伊在旁不知吳斌豪為何跌落
    愛河，係曹建興告知後，我始知吳斌豪落水，甲○○並跳下
    水救吳斌豪，但未成功。當時我們都嚇呆了，未想到要報警
    ，即離開愛河邊回到KTV 。我從頭到尾均未毆打吳斌豪，並
    無與曹建興、甲○○共同殺害吳斌豪致死之行為云云。經查
    ：
  (一)證人即共犯曹建興與甲○○於上揭時地，共同毆打吳斌豪，
    甲○○並以手將吳斌豪之腳反身拉高，使吳斌豪跌倒在地上
    後，拉住吳斌豪之腳沿2 樓樓梯拖行至1 樓大廳後，與曹建
    興繼續共同毆打吳斌豪。迨被告乙○○下樓察看時，適聽聞
    「日月星辰KTV 」總經理虞幼祥稱「不要鬧事，要鬧事到外
    面」等語，即由甲○○先以腳踹吳斌豪1 次後，致使吳斌豪
    跌坐於大廳地面，再由被告拉住吳斌豪之衣領，將吳斌豪以
    坐姿拖出店門外，曹建興並指示被告與甲○○將吳斌豪強押
    走至停車場旁之檳榔攤前等候，由曹建興駕駛其所有之自用
    小客車至該處後，嚇令吳斌豪上車，惟因吳斌豪以雙手撐住
    車門框，拒絕上車，被告乃先行進入該自小客車左後座，再
    由被告以自車內強拉吳斌豪之手，甲○○同時在車外強推吳
    斌豪之方式，迫使吳斌豪進入該自小客車後座中間，甲○○
    隨即進入坐於右後座，曹建興乃於車內告知甲○○及被告欲
    帶吳斌豪出去「演習一下」（即惡整教訓之意），隨即由曹
    建興駕駛該自小客車，共同將吳斌豪帶往高雄市○○區○○
    路與河西路口之水閘處之事實，業據證人甲○○於警訊及原
    審審理時證述屬實（見92年度偵字第1909號卷第29至34頁、
    原審卷第136 頁至第153 頁），核與在場目擊之證人陳順強
    於警詢（見警A 卷第66頁至71頁）、證人即該KTV 總經理虞
    幼祥、經理王國華及副理蓋泰瑞於檢察官偵查時證述在該
    KTV 內發生及被告等人強押被害人離去之情節大致相符（見
    92年度偵字第1909號卷第3 頁至16頁、93年度偵緝字第1008
    號卷第53頁至63頁），並分經檢察官、原審法院92年度重訴
    字第24號案件審理中及原審法院，就甲○○及曹建興在KTV
    內毆打被害人吳斌豪，及被告在KTV 內拉住被害人吳斌豪衣
    領以坐姿拖行至該店外部分，勘驗卷附之翻攝自現場監視錄
    影器之畫面光碟片12片屬實（見92年度偵字第1909號偵查卷
    第98 頁 、原審法院92年度重訴字第24號卷第381 頁、原審
    卷第134 頁、第135 頁）。是被告確有於共犯曹建興與甲○
    ○等人在KTV 內毆打被害人吳斌豪後，以拉住吳斌豪之衣領
    ，將吳斌豪拖出店門外，並由被告先行進入曹建興所駕駛之
    自小客車後座，以其自車內強拉吳斌豪之手，甲○○同時在
    車外強推吳斌豪之方式，強制吳斌豪坐上該自小客車後座，
    而以此等強制之非法方法剝奪吳斌豪行動自由之事實，已至
    明確。
  (二)共犯曹建興及甲○○確有於上揭時地，共同毆打吳斌豪之事
    實，已如前述，參以被告於原審供承：係經KTV 公關經理王
    郁晴告知曹建興與甲○○在包廂外與人打架，即出包廂察看
    ，伊於下樓時，適聽聞KTV 總經理稱「不要鬧事，要鬧事到
    外面」等語，復見到曹建興、甲○○與1 名其不認識之人（
    即吳斌豪）坐在地上，我認吳斌豪即係遭曹建興與甲○○毆
    打之人，而將吳斌豪拖到門外等情（見原審卷第249 頁、第
    250 頁）。則被告既知吳斌豪即係遭曹建興及甲○○毆打之
    人，卻又在聽聞KTV 總經理制止，並出言斥責不要在店內鬧
    事情況下，逕將吳斌豪拖到門外，並依曹建興指示與甲○○
    強將吳斌豪帶上車上，顯係欲將吳斌豪帶往他處以利曹建興
    與甲○○等人繼續毆打鬧事甚明。故被告當時顯係基於與曹
    建興、甲○○共同傷害之事中犯意聯絡，而將吳斌豪拖行至
    門外，並強押上車一節，洵堪認定。
  (三)被害人吳斌豪於經曹建興、甲○○及被告載往高雄市○○區
    ○○路與河西路口之水閘處後，由曹建興與被告將吳斌豪押
    至愛河邊防護之鐵鍊旁，嗣聽聞吳斌豪呼叫「救人」，接著
    吳斌豪、甲○○即掉落愛河，甲○○並經乙○○拉上岸邊，
    被告等3 人見吳斌豪無力攀爬上岸，隨即駕駛曹建興所有之
    自小客車逃離現場等情，亦據證人甲○○於原審審理時供證
    屬實（見原審卷第136 頁至第153 頁）。雖證人曹建興否認
    有同往前開水閘處之情事，辯稱：走出KTV 後，我要甲○○
    及被告將吳斌豪送醫，只有甲○○與乙○○載吳斌豪去，我
    並未同行云云。惟被告對於強押吳斌豪上車後，由曹建興駕
    駛其所有之自小客車同往水閘處等情，已供承不諱，且證人
    甲○○堅稱係曹建興要伊與乙○○強制將吳斌豪架上他駕駛
    之小客車，並由他將車開到前開水閘處等語。經原審法院令
    證人甲○○與曹建興就此事對質，證人甲○○除明確供認曹
    建興同往水閘處外，並對曹建興稱：事情已到這個地步，希
    望他趕快承認，最多就是被關而已，他現在什麼都不承認，
    我覺得很失望等語（見原審卷第169 頁、第170 頁），曹建
    興則沒有意見表示。再由曹建興所使用之0000000000號行動
    電話，自92年1 月8 日凌晨2 時52分47秒起至同日凌晨3時
    34分48秒止，接收電信訊號之基地台位置係高雄市○○區○
    ○路218 號頂樓，然於同日凌晨4 時30分零9 秒，接收電信
    訊號之基地台位置變更為高雄市三民區○○○路522 號12樓
    ，於同日凌晨4 時33分50秒，接收電信訊號之基地台位置再
    變更為高雄市○○○路350 號頂樓，而至同日凌晨4 時37分
    57秒，接收電信訊號之基地台位置方回復為高雄市○○區○
    ○路218 號頂樓，有通聯紀錄在卷可參（見警卷A 卷第177
    頁至185 頁）。顯見證人曹建興於同日凌晨4 時33分許，確
    前往吳斌豪跌落愛河中之地點附近。況經警方勘驗曹建興所
    有之自用小客車結果：「(一)以STR 型別檢測結果，不排除該
    自小客車右後座椅背血跡棉棒DNA 混有死者吳斌豪DNA 之可
    能。(二)於該自小客車右前座前置物箱內之建物登記謄本背面
    之指紋，與甲○○之右拇指指紋相符」，有高雄市政府警察
    局高市警鑑字第0920007784號鑑驗書、內政部警政署刑事警
    察局刑紋字第0920020835號鑑驗書及勘驗相片冊各1 份在卷
    可憑（見原審法院重訴字第24號卷第68頁至134 頁）。堪認
    證人甲○○所供係由曹建興命其與被告將吳斌豪強制架上曹
    建興之小客車帶往水閘門處等情，應屬真實，曹建興否認有
    與甲○○及被告同往，意在卸責，不足採信。
  (四)被害人吳斌豪跌落愛河後，因已受有左顳部裂傷（約2.1 ×
    0.3 公分）、前額部頭皮下血腫、兩側頂部、顳部、枕部頭
    皮下血腫、左眶部瘀傷（約5 ×3 公分）、左眼角膜出血、
    右眶部瘀傷（約4 ×3 公分）、鼻頭部瘀傷（約2 ×2 公分
    ）、上唇部瘀傷（約4.2 ×1.5 公分）、下唇部瘀傷（約4.
    2 ×1.5 公分）、下頷部瘀傷（約7×6公分）、左下顎瘀傷
    （約9 ×4 公分）、左上胸部瘀傷（約9 ×5 公分）、左前
    胸部瘀傷（約16.5×9 公分）、右胸部瘀傷（約5 ×4 公分
    ）、上腹部瘀傷、上背部瘀傷（約9 ×6 公分）、右背部瘀
    傷多處（分別為10×7 公分、6 ×2 公分）、左背部瘀傷（
    約18×8 公分）、背部正中大範圍瘀傷（約16×10公分）、
    左腰部瘀傷（約7 ×3.8 公分）、腰部正中部瘀傷、右腰部
    瘀傷（約12×4 公分）、底部瘀傷（約6 ×4 公分）、右上
    臂後部瘀傷（約14×10公分）、右後肘部瘀傷（約4 ×3 公
    分）、左小腿後部瘀傷（約9 ×3公 分）、右大腿前部瘀傷
    （約11×6 公分）、右大腿後部多處瘀傷（分別為6 ×5 公
    分、9 ×7 公分）、右膝部瘀傷（約4.5 ×2.5 公分）、右
    小腿前部瘀傷（約6 ×2.5 公分）、頭皮下出血（瀰漫性、
    前額部、頂部、顳部、枕部、後枕部）、蜘蛛網膜下出血（
    瀰漫性、頂部、顳部、枕部）、舌頭多處瘀傷出血（最大為
    5 ×4 公分）、胸骨完全骨折斷裂、右側肋骨骨折、右肋下
    緣局部出血、胃小灣局部出血、大網膜局部出血、小腸漿膜
    層多處出血、腸繫膜多處局部出血、大腸橫結腸漿膜層局部
    出血等多重鈍力傷害，乃生前落水，在上揭地點溺斃之事實
    ，業據檢察官督同法醫師相驗屬實，並製有勘驗筆錄（見92
    年度相字第70號相驗卷第24頁、第25頁）、相驗屍體證明書
    （同上相驗卷第28頁）、解剖紀錄報告（同上相驗卷第30頁
    至第47頁）及複驗相片冊各1 份在卷可憑。雖被告辯稱：我
    與曹建興、甲○○及吳斌豪在愛河邊防護之鐵鍊旁談話，我
    與甲○○在旁，不知吳斌豪為何跌落愛河，我從頭到尾均未
    毆打吳斌豪等語。惟查被害人吳斌豪之屍體經解剖後發現：
    「一、頭部：1.頭部經剖開，頭皮下有多處皮下出血現象，
    左右顳部肌肉有出血現象，外骨膜與硬膜打開，頭顱骨無骨
    折現象。腦內無硬膜下出血、有蜘蛛網膜下出血現象」、「
    二、胸部：胸腹部經打開，胸部肌肉有出血現象，胸骨有完
    全骨折斷裂，右側肋骨有骨折、右側下緣及胃小灣、大網膜
    均有出血現象」、「三、腹部：1.腹部經剖開，腸道外觀漿
    膜有多處出血現象，腸繫膜有多處局部出血現象」，有前開
    解剖紀錄報告在卷足憑（同上相驗卷第39頁至第41頁）。而
    被害人所受前開頭部出血現象，係屬非常嚴重之大量出血，
    在此情形下，會造成意識模糊。另其胸部有瘀血現象，表示
    係遭直接毆擊，至於其上開胸骨骨折現象，依文獻記載，造
    成胸骨骨折斷裂原因，如駕駛者發生車禍時，胸部撞及方向
    盤，又遭人踏跳胸部、或遭車輛輾過，均可能造成上開胸骨
    骨折情形，倘以拳頭徒手毆打，必定要非常大力，始能造成
    胸骨骨折，且因其胸骨骨折，會造成胸部疼痛，影響呼吸，
    即使連呼吸亦會疼痛，故其身體無法完全挺立，亦無法完全
    施力，更不可能有以前述雙手撐住車門框，拒絕上車之力量
    。再被害人腹部亦有瘀傷及小腸、大腸出血現象，表示其係
    背部、腹部及腰部遭人前後以鈍力毆擊（拳頭亦為鈍力傷）
    ，其腹部因受上開傷害必定非常疼痛，不可能完全挺立。因
    此被害人在頭、胸、腹遭受如前揭解剖報告所載毆擊情形，
    會立即造成疼痛反應無法抵抗，且會因意識不清，無法挺立
    ，亦無法完全施力，只能任人擺佈。況被害人倘在本案站立
    位置水平高度2.71公尺（即水底部至站立位置之高度），水
    位高度1.99公尺（即水底部至水面之高度），有高雄市政府
    工務局下水道工程處函1 件附卷可證，且身體未有撞擊堅硬
    固體之情形下落水，不可能造成如解剖報告所載前開多重傷
    害。因被害人之傷害均係生前所導致，而生前造成上開傷害
    必須有相當時間，被害人經解剖時，食道仍有食物，表示其
    係落水即馬上死亡等情，業據鑑定證人即負責本件解剖法醫
    師尹莘玲於原審法院證述明確（見原審卷第230 頁至第237
    頁），並有高雄市政府警察局鼓山分局偵查員職務報告所附
    之水位高度表1 份在卷可憑（見原審卷第212 頁至第217 頁
    ）。且參諸吳斌豪於KTV 內遭曹建興及甲○○毆打後，尚且
    能數度自行站立一節，已據原審法院勘驗前開光碟屬實（見
    原審卷第262 頁）。佐以吳斌豪於遭拖至KTV 門外後，復能
    如前所認定之以雙手施力撐住車門框，拒絕進入車內，及衡
    諸一般自小客車空間有限，在已乘坐曹建興、甲○○、被告
    及被害人吳斌豪4 名成年男子之情況下，殊難於該狹小空間
    內再以前後夾擊方式猛力毆打被害人之背部、腹部及腰部等
    情。另參以KTV 係營業場所，甲○○與曹建興等人在前開
    KTV 毆打吳斌豪時，即遭該KTV 工作人員阻止，並斥責不要
    在店內鬧事，此情為被告所不否認，則曹建興命被告及甲○
    ○強將吳斌豪帶上車上，顯係欲載往他處繼續毆打，故被告
    確有與曹建興在強押吳斌豪至中華路與河西路口之水閘處帶
    往愛河防護鐵鍊旁時，繼續毆打吳斌豪之頭、胸及腹部等處
    ，致其受有前揭如解剖報告所載頭、胸及腹部之傷害；按頭
    部、胸部、腹部為人體之要害，以被告等值此壯年且體力壯
    碩，以拳打腳踹人之頭、胸、腹部等人體重要部位，足以致
    人於死，當為被告所預見。乃被告與曹建興、甲○○3 人竟
    朝被害人頭、胸、腹部猛力以拳打腳踹，致被害人受有上開
    傷害，足見其用力之猛、殺意之堅，是被告等有殺人之犯意
    ，應無疑義。
  (五)被告另辯稱：被害人吳斌豪落水後，甲○○亦跳下水試圖救
    助，我們3 人並無殺害被害人之犯意云云，惟查共犯甲○○
    於92年1 月12日、1 月17日警訊筆錄，甚至於檢察官於92年
    1 月17日偵訊時，均未談及有跳下愛河救被害人情事。迨92
    年1 月20日警訊時始稱：「我有跳進愛河施救」等語。而證
    人黃湘婷亦於同日即92年1 月20日於警訊始證稱：「被告（
    指甲○○）在樓下店內打電話叫我下樓，我看見甲○○全身
    都濕了」等語。惟查同案共犯甲○○有無跳河救人，其不可
    能不知，苟其於案發時有救人行為，何以於92年1 月17 日
    以前之警訊、偵查中均未曾提及。況證人王國華於警局證稱
    ：「（問：曹建興、甲○○、乙○○將死者吳斌豪以車子載
    走後，3 人是否又一起返回店裡？）沒有，只有曹建興在當
    日4 點30分許，又返回店裡找虞幼祥解釋道歉」。證人黃湘
    婷於警局及原審所證在樓下店內打電話叫我下樓，我看見甲
    ○○全身都濕了云云，與證人王國華所證已不相符；且證人
    甲○○於本院審理時證稱：我跳進愛河救吳斌豪時並未脫長
    衣、長褲及皮鞋等語，以當時冬天天氣，證人甲○○應穿著
    厚重衣物，如要救人，應無不脫掉厚重外衣及皮鞋之理，顯
    見證人甲○○係見吳斌豪欲趁機逃離而與其發生拉扯，而雙
    雙不慎跌落愛河中，被告上開所辯，殊無足採。
   (六)綜上所述，被告前開辯解，要係避重就輕卸責之詞，不足
     採信，本件事證明確，被告之犯行堪以認定。
二、核被告所為，係犯刑法第271 條第1 項前段之殺人罪及同法
    第302 條第1 項之剝奪他人行動自由罪起訴法條。被告與另
    案被告曹建興、甲○○間有犯意聯絡及行為分擔，應論以共
    同正犯；又被告行為後，94年2 月2 日修正公布之刑法，自
    95年7 月1 日施行，修正後之刑法刪除第55條關於牽連犯之
    規定，本件被告所犯上開妨害自由、殺人2 罪具有牽連犯之
    關係，依修正前即行為時之規定，應從一重之罪處斷；依修
    正後之刑法既已刪除牽連犯之規定，則所犯上述各罪應依數
    罪併罰之規定分論併罰。比較新舊法之規定，修正後之規定
    並非較有利於被告，依刑法第2 條第1 項之規定，應適用行
    為時之法律，即適用修正前刑法第55條牽連犯之規定，從一
    重之殺人罪處斷。
三、原審予以論罪科刑，固非無見，惟查原判決認被告所為係犯
    傷害致死及妨害自由罪之牽連犯，尚有未洽，被告上訴意旨
    ，否認犯罪，雖無理由，惟公訴人上訴意旨，執上開理由，
    指摘原判決不當，為有理由，仍應由本院將原判決予以撤銷
    改判；審酌被告與被害人素不相識，亦無怨隙，僅因曹建興
    與被害人間之債務糾紛，即聽命於其老闆曹建興，不僅共同
    以強制之非法方法剝奪被害人之行動自由，並任意殺害被害
    人，導致被害人死亡之無法彌補之後果，惡性非輕，及犯後
    未坦承全部犯行，難認有悔意等一切情狀，量處有期徒刑12
    年，並依犯罪之性質，認有褫奪公權之必要，併予宣告褫奪
    公權5 年。
據上論斷，應依刑事訴訟法第369 條第1 項前段、第364 條、第
299 條第1 項前段、刑法第28條、第271 條第1 項、第302 條第
1 項、修正前刑法第55條、第37條第2 項、刑法施行法第1 條之
1，判決如主文。
本案經檢察官彭南雄到庭執行職務。
中    華    民    國    95    年    12    月    12    日
                  刑事第七庭    審判長法  官  莊飛宗
                                      法  官  邱明弘
                                      法  官  黃憲文
以上正本證明與原本無異。
如不服本判決應於收受本判決後10日內向本院提出上訴書狀，其
未敘述上訴理由者，並得於提起上訴後10日內向本院補提理由書
狀（均須按他造當事人之人數附繕本）「切勿逕送上級法院」。
中    華    民    國    95    年    12    月    13    日
                                      書記官  施耀程
附錄本判決論罪科刑法條：
中華民國刑法第271條
殺人者，處死刑、無期徒刑或 10 年以上有期徒刑。
刑法第302 條第1 項
私行拘禁或以其他非法方法，剝奪人之行動自由者，處5年以下
有期徒刑、拘役或300以下罰金。


司法院資訊處製作；財團法人民間司法改革基金會備份。
